---
title: "Glosario Funciones R"
execute:
  echo: true
  eval: true
  warning: false
  fig-align: center
---

Se indicarán las funciones de R que son usadas a lo largo del curso. El orden en que se muestran está asociado al orden en que fueron mostradas en las distintas clases.

Las siguientes funciones fueron abordadas en el [1 er. notebook](https://colab.research.google.com/github/javendaXgh/ucveconomiaestadistica1/blob/main/notebooks/clase_01_estadistica.ipynb)

-   `library`: permite cargar un paquete expandiendo las capacidades que tiene el lenguaje R. Ejemplo de uso:

    ```{r}
    library (dplyr)
    library(openintro)
    ```

-   `head` : visualizar las 6 primeras filas de un conjunto de datos. Si la acompaño del argumento `n` , se pueden visualizar una cantidad de `n` filas.

    ```{r}
    head (mtcars)
    # con el argumento n
    head (mtcars, 3)
    ```

-   `tail` : visualizar las 6 últimas filas de un conjunto de datos. Igualmente, como ocurrió en la función `head` se puede usar el argumento `n` .

    ```{r}
    tail (mtcars)
    ```

-   `table` : Crear una tabla de contingencia sobre una o más variables categóricas

    ```{r}
    table(mtcars$cyl)
    ```

-   `+,*,/,-` : operadores aritméticos

    ```{r}
    12 + 15
    ```

-   `?` : obtener documentación y ejemplos sobre el uso de una función o un conjunto de datos.

    ```{r}
    ?head
    ```

-   `sample_n` : pertenece al paquete `dplyr` y permite seleccionar de forma aleatoria una cantidad `n` de observaciones de un conjunto de datos

    ```{r}
    sample_n(mtcars, 10)

    # usando el operador %>% se puede rescribir el código como
    mtcars %>%
      sample_n(5)
    ```

-   `select` : pertenece al paquete `dplyr` y permite seleccionar columnas del conjunto de datos.

    ```{r}
    select (mtcars,c("mpg" ,"hp" ,"gear" ))

    ```

-   `mean` : obtener el promedio sobre los valores que conforman un vector

    ```{r}
    mean( c( 8, 5, 11))
    # el vector son los datos 8, 5, 11 que se encuentran entre paréntesis, y están precedidos por la letra c
    mean (mtcars$mpg)
    ```

-   `sum` : sumar los elementos que conforman un vector

    ```{r}
    sum( c( 8, 5, 11))
    # el vector son los datos 8, 5, 11 que se encuentran entre paréntesis, y están precedidos por la letra c
    ```

-   `table` : crear tabla de contigencia para una variable de tipo categórica

    ```{r}
    table(mtcars$cyl)
    ```

-   `plot` : crear un gráfico de dispersión o en inglés, scatterplot. Sirve para analizar posibles relaciones de asociación entre dos variables numéricas.

    ```{r}
    plot(x = county$median_hh_income,
         y = county$pop_change)
    ```

-   `hist` : crea un histograma sobre una variable y permite analizar la distribución que presenta tal variable. Puede usarse el argumento `breaks` para cambiar la cantidad de barras generadas de forma automática.

    ```{r}
    hist (mtcars$mpg, breaks= 6)
    ```

-   `max` :

-   `min` :

-   `abs` :

-   `sort` :

-   `median` :

-   `cunsum` :

-   `round` :

-   `sd`

## Funciones dplyr

-   `mutate` :

-   `rename` :

-   

## Operadores

-   `$` :

-   `%>%` :

-   
