---
title: "Estadística I"
subtitle: "Clase 10: Variables Aleatorias y Distribuciones"
date: "2026/01/19"
format: revealjs
lang: es
author: M.Sc. José Miguel Avendaño I.
incremental: true
auto-stretch: false
fig-align: center
execute:
  echo: false
  eval: true
  fig-align: center
---

## Objetivos de la Clase

1.  Definir el concepto de **Variable Aleatoria (V.A.)**.
2.  Diferenciar entre V.A. **Discretas** y **Continuas**.
3.  Entender la Función de Masa vs. Función de Densidad.
4.  Visualizar distribuciones.

------------------------------------------------------------------------

## 1. Definición de Variable Aleatoria

Una **Variable Aleatoria (**$X$) es una función que asigna un número real a cada resultado posible de un experimento aleatorio.

$$X: \Omega \rightarrow \mathbb{R}$$

> **No es una variable algebraica**, es una función de mapeo.

*Ejemplo:* Lanzar dos dados y sumar sus caras. El resultado del experimento es físico, el valor de $X$ es el número (2 al 12).

------------------------------------------------------------------------

## Tipos de Variables Aleatorias

::::: columns
::: {.column width="50%"}
### Discretas

Toman valores contables (finitos o infinitos numerables). Se asocian a **conteos**.

-   Nº de estudiantes en clase.
-   Nº de goles en un partido.
:::

::: {.column width="50%"}
### Continuas

Toman valores en un intervalo de números reales. Se asocian a **mediciones**.

-   Tiempo de espera del metro.
-   Inflación mensual.
:::
:::::

------------------------------------------------------------------------

# Variables Aleatorias Discretas

------------------------------------------------------------------------

## Función de Masa de Probabilidad (PMF)

Asigna la probabilidad a cada valor exacto de la variable.

$$f(x) = P(X = x)$$

**Propiedades:**

1\. $0 \le f(x) \le 1$

2\. $\sum f(x) = 1$

------------------------------------------------------------------------

## Ejemplo: Distribución Binomial

Experimento: Lanzar una moneda 10 veces ($n=10$).

Variable $X$: Número de caras obtenidas.

Probabilidad de éxito: $p=0.5$.

$$X \sim Bin(10, 0.5)$$

------------------------------------------------------------------------

```{r}
#| label: data-binom
library(tidyverse)
library(kableExtra) # Opcional para tablas bonitas

# Parámetros
n <- 10
p <- 0.5

# Crear el data frame con la distribución
df_binom <- tibble(
  x = 0:n,
  prob = dbinom(x, size = n, prob = p)
)

# Mostrar primeros valores
df_binom
```

------------------------------------------------------------------------

## Explicación {.small}

Lo que estamos construyendo aquí es el **modelo teórico perfecto** de un experimento Binomial. Imaginen que lanzamos una moneda "limpia" (equilibrada, probabilidad 50/50) al aire 10 veces seguidas.

-   La variable **`x`** representa todos los **escenarios posibles** de ese experimento: desde el caso extremo donde no sale ninguna cara ($x=0$), pasando por obtener una sola cara ($x=1$), hasta el otro extremo de obtener puras caras ($x=10$).

-   La columna **`prob`** representa la **Función de Masa de Probabilidad (PMF)**. Es decir, nos dice con exactitud matemática qué tan probable es que ocurra cada uno de esos escenarios específicos antes de realizar el experimento.

## Interpretación del Resultado (La Tabla) {.small}

Al ejecutar este bloque, obtenemos una tabla que es el "mapa de ruta" de la variable aleatoria.

Si miramos los primeros valores (que es lo que muestra `head`):

1.  **Para x = 0:** La probabilidad es sumamente baja ($\approx 0.0009$). Esto tiene sentido: es muy difícil lanzar una moneda 10 veces y que **nunca** salga cara.

2.  **Para x = 1, 2...:** Vemos cómo la probabilidad va aumentando a medida que nos acercamos al centro (5 caras), que es el resultado más esperado.

## Gráfico de V.A. Discreta (Barras)

```{r}
#| label: plot-binom
#| output-location: slide

ggplot(df_binom, aes(x = x, y = prob)) +
  geom_col(fill = "#2c3e50", width = 0.5) +
  geom_text(aes(label = round(prob, 2)), vjust = -0.5) +
  scale_x_continuous(breaks = 0:10) +
  labs(
    title = "Distribución Binomial (n=10, p=0.5)",
    subtitle = "Función de Masa de Probabilidad (PMF)",
    x = "Número de Caras (x)",
    y = "Probabilidad P(X=x)"
  ) +
  theme_minimal(base_size = 16)
```

------------------------------------------------------------------------

## Función de Distribución Acumulada (CDF)

Probabilidad de que la variable tome un valor menor o igual a $x$.

$$F(x) = P(X \le x)$$

*Ejemplo:* Probabilidad de obtener **máximo** 3 caras.

```{r}
# pbinom calcula la cola izquierda acumulada
prob_acum <- pbinom(q = 3, size = 10, prob = 0.5)

print(paste("La probabilidad de X <= 3 es:", prob_acum))
```

------------------------------------------------------------------------

# Variables Aleatorias Continuas

------------------------------------------------------------------------

## Función de Densidad de Probabilidad (PDF)

En variables continuas, la probabilidad de un punto exacto es 0. La probabilidad se define como el **área bajo la curva** en un intervalo.

$$P(a \le X \le b) = \int_{a}^{b} f(x) dx$$

------------------------------------------------------------------------

## Ejemplo: Distribución Normal

Fundamental en econometría y estadística inferencial.

$$X \sim N(\mu, \sigma)$$

Supongamos la rentabilidad diaria de una acción:

Media ($\mu$) = 0%

Desviación ($\sigma$) = 2%

------------------------------------------------------------------------

```{r}
#| label: data-norm

# Parámetros
mu <- 0
sigma <- 2

# Generar secuencia para el eje X (teórico)
x_vals <- seq(-6, 6, length.out = 200)

df_norm <- tibble(
  rentabilidad = x_vals,
  densidad = dnorm(x_vals, mean = mu, sd = sigma)
)
```

------------------------------------------------------------------------

## Gráfico de V.A. Continua (Línea)

```{r}
#| label: plot-norm
#| output-location: slide

ggplot(df_norm, aes(x = rentabilidad, y = densidad)) +
  geom_line(color = "firebrick", size = 1.2) +
  geom_area(fill = "firebrick", alpha = 0.2) +
  labs(
    title = "Distribución Normal",
    subtitle = "Función de Densidad de Probabilidad (PDF)",
    x = "Rentabilidad (%)",
    y = "Densidad"
  ) +
  theme_minimal(base_size = 16)
```

------------------------------------------------------------------------

## Esperanza y Varianza

Momentos centrales de la variable aleatoria:

1.  **Esperanza (**$E[X]$): El centro de gravedad de la distribución. Es el promedio ponderado de los valores posibles.
2.  **Varianza (**$Var(X)$): Medida de dispersión. Qué tanto se alejan los datos de la esperanza.

------------------------------------------------------------------------

## Simulación en R

La **Ley de los Grandes Números** establece que el promedio muestral converge a la Esperanza teórica al aumentar $n$.

```{r}
#| label: sim-norm
set.seed(123)

# Simular 1000 días de rentabilidad
simulacion <- tibble(
  valor = rnorm(1000, mean = 0, sd = 2)
)

# Comparar
tibble(
  Estadistico = c("Media", "Desviación"),
  Teorico = c(0, 2),
  Simulado = c(mean(simulacion$valor), sd(simulacion$valor))
)
```

------------------------------------------------------------------------

## Visualizando Simulación vs Teoría

```{r}
#| label: plot-sim
#| output-location: slide

ggplot(simulacion, aes(x = valor)) +
  geom_histogram(aes(y = ..density..), bins = 30, fill = "gray", color="white") +
  stat_function(fun = dnorm, args = list(mean = 0, sd = 2), 
                color = "firebrick", size = 1) +
  labs(title = "Histograma Muestral vs Curva Teórica") +
  theme_minimal()
```

------------------------------------------------------------------------

## Resumen

| Concepto    | Discreta         | Continua        |
|-------------|------------------|-----------------|
| **Valores** | Saltos           | Intervalos      |
| **Función** | Masa (PMF)       | Densidad (PDF)  |
| **P(X=x)**  | $\ge 0$          | $0$             |
| **Cálculo** | Sumatoria $\sum$ | Integral $\int$ |

**¡Fin de la clase!**
