---
title: "Estadística I"
subtitle: "Clase 09: Series Temporales"
date: "2025/12/10"
format: revealjs
lang: es
incremental: true
auto-stretch: false
fig-align: center
execute:
  echo: false
  eval: true
  fig-align: center
---

------------------------------------------------------------------------

```{r}
#| warning: false
#| echo: false
source('data/insumo_clase13_seriestemporales.R')
```

## Serie Temporal

-   Una secuencia de datos ordenados cronológicamente.

-   Observaciones tomadas en intervalos de tiempo regulares (ej. diario, mensual, anual).

-   El objetivo es entender y modelar el comportamiento de los datos a lo largo del tiempo.

------------------------------------------------------------------------

## Ejemplos de Series Temporales

-   Ventas mensuales de un producto.

-   Cotizaciones diarias de una acción.

-   Temperatura horaria de una ciudad.

-   Variaciones del Índice de Precios.

## Gráfico Variaciones INPC

```{r}
#| echo: false
ipc_linea%>%
  ggplotly()
```

------------------------------------------------------------------------

### Utilidad Análisis Series Temporales

-   Identificar patrones y tendencias.

-   Realizar pronósticos futuros.

-   Evaluar el impacto de eventos.

-   Comprender la dinámica subyacente de los datos.

## Gráfico Temperatura Caracas Serie Temporal

```{r}
#| echo: false
ccs_linea%>%
  ggplotly()
```

------------------------------------------------------------------------

## Componentes de una Serie Temporal

Una serie temporal (Yt​) puede estar compuesta por varios componentes:

-   **Tendencia** (Tt​)

-   **Estacionalidad** (St​)

-   **Ciclicidad** (Ct​)

-   **Aleatoriedad** (Rt​)

------------------------------------------------------------------------

## Componente de Tendencia (Tt​)

-   La dirección general de la serie a largo plazo.

-   Puede ser lineal, no lineal, creciente o decreciente.

## Componente de Estacionalidad (St​)

-   Patrones que se repiten a intervalos fijos y conocidos.

-   Duración predecible (anual, trimestral, mensual, etc.).

## Gráfico Temperatura Caracas

```{r}
#| echo: false


ccs_gr%>%
  ggplotly()

```

## Ejemplos de Estacionalidad

-   Aumento de ventas en diciembre.

-   Mayor inflación en diciembre

```{r}
var_inpc%>%
  ggplotly()
```

## Componente de Ciclicidad (Ct​)

-   Fluctuaciones a largo plazo (más de un año).

-   Duración y amplitud variables (relacionado con ciclos económicos).

## Diferencia entre Estacionalidad y Ciclicidad

|  |  |  |
|------------------------|------------------------|------------------------|
| **Característica** | **Estacionalidad** | **Ciclicidad** |
| Duración | Fija y conocida | Variable e impredecible |
| Frecuencia | Dentro de un período fijo (e.g., año) | Mayor que la estacionalidad |
| Causa | Factores naturales o institucionales | Factores económicos o empresariales |

------------------------------------------------------------------------

## Componente de Aleatoriedad (Rt​)

-   Variaciones irregulares e impredecibles.

-   También conocido como ruido o residuo.

## Identificando los Componentes Visualmente

-   **Tendencia**: Dirección general a largo plazo.

-   **Estacionalidad**: Patrones repetitivos dentro de un período fijo.

-   **Ciclicidad**: Ondulaciones de mayor duración.

-   **Aleatoriedad**: Fluctuaciones irregulares.

## Modelos de Descomposición {style="small"}

Dos modelos comunes:

1.  Modelo Aditivo:

    Yt​=Tt​+St​+Ct​+Rt​

    Apropiado cuando la magnitud de los componentes no depende del nivel de la serie.

2.  Modelo Multiplicativo:

    Yt​=Tt​×St​×Ct​×Rt​

    Apropiado cuando la magnitud de los componentes es proporcional al nivel de la serie.
