---
title: "Estadística I"
subtitle: "Clase 12: Variables Aleatorias y Distribuciones"
date: "2026/01/21"
format: revealjs
lang: es
incremental: false
auto-stretch: false
fig-align: center
execute:
  echo: false
  eval: true
  fig-align: center
---

## Introducción

<br>

Entender cómo pasamos de la incertidumbre de un evento (lanzar una moneda) a una función matemática que podemos analizar (La Variable Aleatoria).

<br>

```{r}
#| label: setup
library(tidyverse)
library(patchwork)
library(knitr)

# Tema global para gráficos grandes y claros en proyección
theme_set(theme_minimal() + 
            theme(text = element_text(size = 20),
                  plot.title = element_text(face = "bold", size = 24),
                  axis.title = element_text(size = 18)))
```

------------------------------------------------------------------------

------------------------------------------------------------------------

## El Problema de la Probabilidad Clásica

Hasta ahora, hemos trabajado con **Espacios Muestrales (**$\Omega$) que describen cualidades:

-   Lanzar una moneda: $\{Cara, Sello\}$
-   Estado de un producto: $\{Defectuoso, Bueno\}$
-   Encuesta de satisfacción: $\{Bajo, Medio, Alto\}$

**El problema:** Es difícil hacer álgebra o cálculo con palabras como "Cara" o "Defectuoso".

------------------------------------------------------------------------

## La Solución: Variable Aleatoria

Necesitamos traducir los resultados cualitativos a **números**.

> Una **Variable Aleatoria (X)** es una función que asigna un valor numérico a cada resultado posible de un experimento aleatorio.

$$ X: \Omega \rightarrow \mathbb{R} $$

------------------------------------------------------------------------

## Visualizando el Concepto

Imagina lanzar **3 monedas**. El espacio muestral es complejo: $\{(C,C,C), (C,S,C), ...\}$

Si definimos $X$ = **Número de Caras**, simplificamos todo:

-   $(S,S,S) \rightarrow \mathbf{0}$
-   $(C,S,S) \rightarrow \mathbf{1}$
-   $(C,C,S) \rightarrow \mathbf{2}$
-   $(C,C,C) \rightarrow \mathbf{3}$

Ahora trabajamos con números: $0, 1, 2, 3$.

------------------------------------------------------------------------

## Tipos de Variables Aleatorias

Es fundamental distinguir entre dos mundos:

::::: columns
::: {.column width="50%"}
### 1. Discretas

-   "Saltos" entre valores.
-   Generalmente provienen de **contar**.
-   Ej: Goles en un partido, número de hijos, caras en una moneda.
:::

::: {.column width="50%"}
### 2. Continuas

-   Cualquier valor en un intervalo.
-   Generalmente provienen de **medir**.
-   Ej: Tiempo, distancia, temperatura, peso.
:::
:::::

------------------------------------------------------------------------

# Distribuciones Discretas

------------------------------------------------------------------------

## Función de Probabilidad

En variables discretas, asignamos una probabilidad a cada valor exacto. Esto se llama **Función de Masa de Probabilidad**.

$$ P(X = x) $$

La suma de todas las barras debe ser siempre 1 (100%).

------------------------------------------------------------------------

## Profundizando: Función de Masa de Probabilidad (PMF)

Para variables **discretas**, la función de probabilidad $f(x)$ actúa como una balanza:

Asigna un "peso" (probabilidad) a cada punto específico.

$$ f(x) = P(X = x) $$

------------------------------------------------------------------------

## Propiedades Fundamentales:

1.  **Positividad:** $f(x) \geq 0$ (No existen probabilidades negativas).

2.  **Certeza Total:** $\sum f(x) = 1$ (La suma de todos los pesos es el 100%).

------------------------------------------------------------------------

## La Mecánica de la Suma de 2 Dados

-   **Resultados posibles** de sumar Dado 1 + Dado 2.
-   Frecuencia de 2 y 12 Vs. la del 7

```{r}
#| echo: false
# Generamos la matriz de sumas
dado <- 1:6
matriz_suma <- outer(dado, dado, "+")
rownames(matriz_suma) <- paste("D1=", 1:6)
colnames(matriz_suma) <- paste("D2=", 1:6)

# Mostramos la tabla formateada
kable(matriz_suma, caption = "Matriz de Posibles Resultados (Suma)", align = "c")
```

------------------------------------------------------------------------

## Interpretación Gráfica: Gráfico de Bastones

Si lanzamos dos dados y sumamos ¿cuál es el resultado más probable?

```{r}
#| fig.align: center
library(tidyverse)

dado <- 1:6
espacio <- expand.grid(d1 = dado, d2 = dado)
espacio$Suma <- espacio$d1 + espacio$d2

probs <- espacio %>% count(Suma) %>% mutate(p = n/sum(n))

ggplot(probs, aes(x = Suma, y = p)) +
  geom_segment(aes(x=Suma, xend=Suma, y=0, yend=p), color="gray50", size=1) +
  geom_point(color="#2C3E50", size=5) +
  geom_text(aes(label = round(p, 2)), vjust = -1.5, size = 4) +
  labs(title = "Función de Masa de Probabilidad (PMF)",
       subtitle = "La probabilidad se concentra solo en los enteros (2, 3... 12)",
       x = "Valor de X", y = "P(X=x)") +
  ylim(0, 0.2) +
  theme_minimal(base_size = 20)
```

------------------------------------------------------------------------

## Interpretación Gráfica 2: Suma de dos dados

```{r}
#| fig.align: center
dado <- 1:6
espacio <- expand.grid(d1 = dado, d2 = dado)
espacio$Suma <- espacio$d1 + espacio$d2

probs <- espacio %>% count(Suma) %>% mutate(p = n/sum(n))

ggplot(probs, aes(x = factor(Suma), y = p)) +
  geom_col(fill = "#2C3E50", width = 0.7) +
  geom_text(aes(label = round(p, 2)), vjust = -0.5, size = 5) +
  labs(title = "Distribución de la Suma de 2 Dados",
       subtitle = "7 es el valor más probable",
       x = "Suma obtenida (X)", y = "Probabilidad") +
  ylim(0, 0.2)
```

------------------------------------------------------------------------

## Función de Distribución Acumulada (CDF)

*"¿Cuál es la probabilidad de sacar **4 o menos**?"*

**Función Acumulada** $F(x)$:

$$ F(x) = P(X \leq x) = \sum_{k \leq x} f(k) $$

Es la suma de las probabilidades "hacia atrás".

------------------------------------------------------------------------

## Visualizando la Acumulada: La Escalera

La CDF de una variable discreta siempre tiene forma de **escalera**. Sube en cada valor posible y se mantiene constante entre valores.

```{r}
#| fig.align: center

probs <- probs %>% mutate(acumulada = cumsum(p))

ggplot(probs, aes(x = Suma, y = acumulada)) +
  geom_step(direction = "hv", size = 1.5, color = "#E67E22") +
  geom_point(size = 3, color = "#E67E22") +
  geom_hline(yintercept = 1, linetype="dashed", color="gray") +
  labs(title = "Función de Distribución Acumulada (CDF)",
       subtitle = "Muestra la probabilidad de obtener un valor 'menor o igual a X'",
       x = "Valor de X", y = "Probabilidad Acumulada F(x)") +
  scale_y_continuous(breaks = seq(0, 1, 0.2)) +
  theme_minimal(base_size = 20)
```

------------------------------------------------------------------------

## Esperanza Matemática (Media)

Es el "centro de gravedad" de la distribución. Es el valor promedio que obtendríamos si repitiéramos el experimento infinitas veces.

$$ E[X] = \mu $$

En el gráfico anterior, el "punto de equilibrio" visual está claramente en el **7**.

------------------------------------------------------------------------

## Simulación: Ley de los Grandes Números

¿Qué pasa si lanzamos los dados en la vida real? Al principio el promedio oscila, pero con el tiempo se estabiliza en la Esperanza Teórica (7).

```{r}
#| fig.align: center
set.seed(42)
n_sim <- 500
lanzamientos <- rowSums(replicate(2, sample(1:6, n_sim, replace=T)))
promedios <- cumsum(lanzamientos) / 1:n_sim

ggplot(data.frame(n=1:n_sim, media=promedios), aes(x=n, y=media)) +
  geom_line(color = "#E74C3C", size = 1) +
  geom_hline(yintercept = 7, linetype = "dashed", size = 1) +
  labs(title = "Convergencia del Promedio Acumulado",
       subtitle = "La línea punteada es la Esperanza Teórica (7)",
       x = "Número de lanzamientos", y = "Promedio Observado")
```

## Esperanza Matemática (Valor Esperado)

Más allá de la probabilidad de cada evento, queremos un solo número que resuma el "centro" de la distribución.

**Esperanza Matemática** ($E[X]$ o $\mu$): es el promedio ponderado de todos los valores posibles.

$$ E[X] = \sum_{x} x \cdot P(X=x) $$

> No es necesariamente un valor que la variable pueda tomar (ej. 3.5 en un dado), sino el promedio a largo plazo.

## Interpretación Física: El Centro de Gravedad

Imagina que el gráfico de barras es una tabla física y las probabilidades son pesos. La Esperanza es exactamente el punto donde podrías poner el dedo para que la tabla se mantenga en equilibrio.

```{r}
#| fig.align: center
#| fig.height: 5

df_esperanza <- data.frame(
  x = c(1, 2, 3, 10),
  prob = c(0.1, 0.1, 0.1, 0.7)
)

mu <- sum(df_esperanza$x * df_esperanza$prob) # 0.1+0.2+0.3+7 = 7.6

ggplot(df_esperanza, aes(x=x, y=prob)) +
  geom_col(fill = "#8E44AD", width = 0.4) +
  # El punto de equilibrio (fulcrum)
  geom_point(aes(x=mu, y=-0.02), shape=24, size=8, fill="#F39C12", color="black") +
  geom_text(aes(x=mu, y=-0.06, label=paste("E[X] =", mu)), color="#F39C12", size=6, fontface="bold") +
  geom_hline(yintercept = 0, color="black") +
  labs(title = "La Esperanza como Centro de Masa",
       subtitle = "Aunque los valores 1, 2 y 3 existen, el peso del 10 'jala' el promedio a la derecha",
       x = "Valor de X", y = "Peso (Probabilidad)") +
  theme_minimal(base_size = 20) +
  coord_cartesian(ylim = c(-0.1, 0.8))
```

## La Ley de los Grandes Números

¿Por qué nos importa un valor teórico? Porque garantiza que, si repetimos el experimento suficientes veces, el **promedio observado** ($\bar{x}$) convergerá a la **Esperanza teórica** ($\mu$).

$$ \bar{X}_n \xrightarrow{n \to \infty} E[X] $$

Es el puente que permite usar la estadística para predecir ganancias en casinos, seguros y negocios.

------------------------------------------------------------------------

## Simulación: Convergencia

Lanzamos un dado trucado (cargado al 6). Teóricamente, $E[X] \approx 4.5$ (mayor que el 3.5 normal). Veamos cómo el promedio acumulado se estabiliza.

```{r}
#| fig.align: center

set.seed(123)
n <- 1000
# Dado trucado: prob del 6 es 0.5, el resto 0.1
probs_trucado <- c(0.1, 0.1, 0.1, 0.1, 0.1, 0.5)
media_teorica <- sum((1:6) * probs_trucado)

lanzamientos <- sample(1:6, n, replace=TRUE, prob=probs_trucado)
prom_acum <- cumsum(lanzamientos) / (1:n)

ggplot(data.frame(n=1:n, media=prom_acum), aes(x=n, y=media)) +
  geom_line(color = "#27AE60", size = 1) +
  geom_hline(yintercept = media_teorica, linetype="dashed", color="red", size = 1.2) +
  annotate("text", x=800, y=media_teorica+0.2, label="Esperanza Teórica", color="red", size=5) +
  labs(title = "Ley de los Grandes Números (Dado Trucado)",
       x = "Número de Lanzamientos", y = "Promedio Observado") +
  theme_minimal(base_size = 18)
```
