---
title: "El Cálculo del Dow Jones"
subtitle: "Un ejemplo simplificado (Toy Model)"
format: 
  revealjs:
    theme: simple
    transition: slide
    slide-number: true
editor: visual
---

## 1. La Fórmula (Price-Weighted)

El **Dow Jones** se calcula sumando los precios de las acciones y dividiendo por un divisor. No importa el tamaño de la empresa, solo el precio de su acción.

$$\text{DJIA} = \frac{\sum P_i}{d}$$

-   $P_i$: Precio de la acción.
-   $d$: Divisor Dow (ajustable).

```{r}
#| echo: false
#| warning: false
library(dplyr) 
library(knitr)
```

## 2. Ejemplo 3 Empresas

Supongamos un mercado con 3 empresas y un divisor inicial $d=3$.

```{r}
#| echo: true
#| warning: false
library(dplyr)
library(knitr)

data <- tibble(
  Empresa = c("Empresa A", "Empresa B", "Empresa C"),
  Precio = c(150, 50, 10) # A tiene el precio más alto
)

kable(data)
```

## 3. Obtención del Índice

Sumamos los precios y dividimos por $d=3$.

```{r}
#| echo: true
suma <- sum(data$Precio)
divisor <- 3
indice <- suma / divisor
```

$$\text{Índice} = \frac{150 + 50 + 10}{3} = 70$$

El valor del índice es **`r indice`**.

## 4. Sensibilidad al Precio

Como se pondera por precio, si la empresa cara (A) se mueve, afecta más al índice que la barata (C).

```{r}
#| echo: true
# Si A (150) sube 10% (+$15)
nuevo_indice_A <- (165 + 50 + 10) / 3

# Si C (10) sube 10% (+$1)
nuevo_indice_C <- (150 + 50 + 11) / 3
```

-   Si A sube 10%: Índice = **`r round(nuevo_indice_A, 2)`**
-   Si C sube 10%: Índice = **`r round(nuevo_indice_C, 2)`**

## Concepto: ¿Qué es un Stock Split?

Un **Split** es una división de acciones. La empresa aumenta el número de acciones en circulación, reduciendo proporcionalmente su precio.

**La Analogía de la Pizza:** Cortar una pizza en 8 trozos en lugar de 4 no crea más comida, solo trozos más pequeños.

-   **Antes:** 1 acción de **\$100**.
-   **Después (Split 2:1):** 2 acciones de **\$50**.

::: callout-warning
### El Problema para el Dow Jones

Como el Dow Jones se calcula **sumando precios**, si un precio baja de 100 a 50 por un split, la suma total baja y el índice colapsaría artificialmente si no intervenimos el divisor.
:::

## 5. El Divisor y los Splits

Si una empresa hace un **Split 2:1** (el precio cae a la mitad), el índice colapsaría artificialmente. Para evitarlo, **se cambia el divisor**.

$$\frac{\text{Precios Viejos}}{d_{viejo}} = \frac{\text{Precios Nuevos}}{d_{nuevo}}$$

*El divisor actual real es \< 0.2, actuando como multiplicador.*

## 5. El Ajuste del Divisor

Si la **Empresa A** (\$150) hace un **Split 2:1**, su precio cae a \$75. El índice no debe cambiar de valor (70). Ajustamos el divisor.

## Calculos

**Paso 1: Calcular nueva suma de precios** $$ 75 (\text{A}) + 50 (\text{B}) + 10 (\text{C}) = 135 $$

**Paso 2: Buscar el nuevo divisor (**$d_{new}$) $$ \frac{135}{d_{new}} = 70 \Rightarrow d_{new} = \frac{135}{70} \approx 1.928 $$

```{r}
#| echo: true
# Verificación en R
nueva_suma <- 135
nuevo_divisor <- 1.92857

indice_ajustado <- nueva_suma / nuevo_divisor
```

El índice se mantiene en **`r round(indice_ajustado, 0)`**.

## 6. Diferencias: Dow vs S&P 500

|   | Dow Jones | S&P 500 |
|------------------------|------------------------|------------------------|
| **Ponderación** | Por **Precio** de la acción ($P_i$) | Por **Capitalización** ($P_i \times Q_i$) |
| **Muestra** | 30 empresas (Blue Chips) | 500 empresas |
| **Sesgo** | Favorece acciones con precio nominal alto | Favorece empresas con valor de mercado total alto |
