---
title: "Estadística I"
subtitle: "Clase 14: Distribución Normal"
date: "2026/02/09"
format: revealjs
lang: es
incremental: false
auto-stretch: false
fig-align: center
execute:
  echo: false
  eval: true
  fig-align: center
---

```{r}
library(tidyverse)
```

------------------------------------------------------------------------

## Del Histograma a la Densidad

Al aumentar la muestra ($n \to \infty$) y reducir el ancho de las barras, el histograma se convierte en una curva suave: la **Función de Densidad**.

```{r}
#| echo: false
#| fig.height: 4
set.seed(123)
data_hist <- data.frame(x = rnorm(1000))

ggplot(data_hist, aes(x = x)) +
  geom_histogram(aes(y = ..density..), bins = 30, fill = "#3498DB", color = "white", alpha = 0.6) +
  geom_density(color = "#2C3E50", size = 1.5) +
  labs(title = "Convergencia: Barras a Curva", y = "Densidad")
```

## ¿Dónde aparece la Normal?

La distribución normal (Campana de Gauss) es el modelo más importante porque muchos fenómenos naturales convergen a ella (Teorema del Límite Central).

-   **Biometría:** Estatura, peso, presión arterial.
-   **Errores:** Lecturas de instrumentos de laboratorio.
-   **Psicometría:** Coeficiente intelectual (CI), exámenes estandarizados.
-   **Finanzas:** Retornos de activos a corto plazo.
-   **Industria:** Variabilidad en manufactura.

## El salto a lo Continuo

La Binomial son barras (saltos). La Normal es una línea (flujo). Es el modelo más importante porque muchos fenómenos naturales convergen a ella.

$$ f(x) = \frac{1}{\sigma\sqrt{2\pi}} e^{ -\frac{1}{2}\left(\frac{x-\mu}{\sigma}\right)^2 } $$

------------------------------------------------------------------------

## Tablero de Galton

<video width="800" height="500" controls>

<source src="images/clase_14/galton_1.mp4" type="video/mp4">

</video>

Video de @firlefranz82 disponible en https://www.youtube.com/shorts/TZs2PhHauEc

## Tablero de Galton Simplificado

<video width="800" height="500" controls>

<source src="images/clase_14/galton_2.mp4" type="video/mp4">

</video>

Video de @edmar123451 disponible en https://www.youtube.com/shorts/qPnhHqqfSFs

## Tablero de Galtón Simulado

[app Tablero Galton](https://javenda.shinyapps.io/galton/)

## Anatomía de la Campana

1.  **Simétrica:** El lado izquierdo es espejo del derecho.
2.  **Unimodal:** Tiene un solo pico (la moda, media y mediana son iguales).
3.  **Asintótica:** Nunca toca el eje X (teóricamente va de $-\infty$ a $+\infty$).

------------------------------------------------------------------------

## La Matemática: $\pi$ y $e$

La ecuación de la densidad depende de dos constantes famosas:

$$f(x) = \frac{1}{\sigma\sqrt{2\pi}} e^{ -\frac{1}{2}\left(\frac{x-\mu}{\sigma}\right)^2 }$$

1.  **Euler (**$e$): Causa la caída exponencial (las colas bajan a cero).
2.  **Pi (**$\pi$): Es el factor de normalización. Asegura que el **área total bajo la curva sea exactamente 1**.

## El Parámetro $\mu$ (Ubicación)

La media ($\mu$) nos dice **dónde** está centrada la campana. Cambiar $\mu$ desplaza la curva sin cambiar su forma.

```{r}
#| fig.align: center
ggplot(data.frame(x=c(-5, 15)), aes(x=x)) +
  stat_function(fun=dnorm, args=list(mean=0), aes(color="Media = 0"), size=1.2) +
  stat_function(fun=dnorm, args=list(mean=5), aes(color="Media = 5"), size=1.2) +
  stat_function(fun=dnorm, args=list(mean=10), aes(color="Media = 10"), size=1.2) +
  labs(title = "Desplazamiento horizontal según la Media") +
  theme(legend.position="bottom")
```

------------------------------------------------------------------------

## El Parámetro $\sigma$ (Forma)

La desviación estándar ($\sigma$) nos dice **qué tan ancha** es.

-   $\sigma$ pequeña: Alta y delgada (precisión).

-   $\sigma$ grande: Baja y gorda (incertidumbre).

```{r}
#| fig.align: center
ggplot(data.frame(x=c(-5, 5)), aes(x=x)) +
  stat_function(fun=dnorm, args=list(sd=0.5), aes(color="SD = 0.5"), size=1.2) +
  stat_function(fun=dnorm, args=list(sd=1), aes(color="SD = 1.0"), size=1.2) +
  stat_function(fun=dnorm, args=list(sd=2), aes(color="SD = 2.0"), size=1.2) +
  labs(title = "Aplastamiento según la Desviación Estándar") +
  theme(legend.position="bottom")
```

## Revisando la Normal

[app Distribución Normal](https://javenda.shinyapps.io/normal/)

## Probabilidad = Área

En continuas, $P(X=x) = 0$.

Siempre calculamos intervalos: $P(a < X < b)$.

Esto equivale a calcular la superficie bajo la curva entre dos puntos.

------------------------------------------------------------------------

## La Regla Empírica (68-95-99.7)

Una regla de oro para estimaciones rápidas:

-   **68%** de los datos están a $\pm 1\sigma$.
-   **95%** de los datos están a $\pm 2\sigma$.
-   **99.7%** de los datos están a $\pm 3\sigma$.

## Visualizando la Regla Empírica

```{r}
#| fig.align: center
#| echo: false

x <- seq(-4, 4, length=1000)
y <- dnorm(x)
df <- data.frame(x, y)

ggplot(df, aes(x, y)) +
  geom_line() +
  geom_area(data=subset(df, x >= -1 & x <= 1), fill="#2ECC71", alpha=0.5) +
  geom_area(data=subset(df, x >= -2 & x <= -1), fill="#F1C40F", alpha=0.5) +
  geom_area(data=subset(df, x >= 1 & x <= 2), fill="#F1C40F", alpha=0.5) +
  annotate("text", x=0, y=0.2, label="68%") +
  annotate("text", x=1.5, y=0.05, label="13.5%") +
  annotate("text", x=-1.5, y=0.05, label="13.5%") +
  labs(title = "Distribución de Probabilidad Normal Estándar", 
       x = "Desviaciones Estándar (Z)")
```

## La Normal Estándar ($Z$)

Cualquier Normal $N(\mu, \sigma)$ se puede transformar a la estándar $N(0, 1)$ usando la fórmula Z:

$$ Z = \frac{x - \mu}{\sigma} $$

**Interpretación:** Z es el número de desviaciones estándar que un dato se aleja de su media.

-   $Z=2$: El dato es muy alto (top 2.5%).
-   $Z=0$: El dato es exactamente el promedio.

## Viendo la Estandarización

[App Z](https://javenda.shinyapps.io/estandar/)

## Cálculo de Colas (R vs Tablas)

Antes se usaban tablas de papel.

Hoy usamos R (`pnorm`).

El comando `pnorm(z)` siempre nos da el área a la **izquierda** (cola inferior).

Si queremos la cola derecha (mayor que), hacemos $1 - pnorm(z)$.

------------------------------------------------------------------------

## Cálculo de Colas (R)

Usamos `pnorm(q, mean, sd)`.

-   **Cola Izquierda:** `pnorm(x)` (Por defecto).
-   **Cola Derecha:** `1 - pnorm(x)` o `lower.tail = FALSE`.

## Ej. 1 {.small}

**Enunciado:**cuando la estatura promedio es 170cm, y la SD 10cm. ¿Cuál es la probabilidad de medir más de 185cm?

1.  Calcular Z: $(185 - 170) / 10 = 1.5$.
2.  Buscar área a la derecha de 1.5.

```{r}
#| fig.align: center
ggplot(data.frame(x=c(140, 200)), aes(x=x)) +
  stat_function(fun=dnorm, args=list(mean=170, sd=10)) +
  stat_function(fun=dnorm, args=list(mean=170, sd=10), xlim=c(185, 200), geom="area", fill="red") +
  geom_vline(xintercept=185, linetype="dashed") +
  labs(title = "Área de la cola derecha (X > 185)", x="Estatura", y="Densidad")
```

## Ej. 2: Riesgo Legal (Cola Inferior) {.scrollable}

**Enunciado:** Una normativa legal exige que las botellas de detergente contengan al menos 490ml. La máquina llenadora está calibrada en $\mu=500$ ml con una desviación $\sigma=5$ ml. ¿Qué porcentaje de la producción viola la ley y pone a la empresa en riesgo de multa?

```{r}
#| echo: false
#| fig.height: 3.5
mu <- 500; sigma <- 5; x <- 490
prob <- pnorm(x, mean = mu, sd = sigma)

# Gráfico
ggplot(data.frame(x = c(480, 520)), aes(x)) +
  stat_function(fun = dnorm, args = list(mean = mu, sd = sigma)) +
  stat_function(fun = dnorm, args = list(mean = mu, sd = sigma),
                xlim = c(480, 490), geom = "area", fill = "red", alpha = 0.5) +
  geom_vline(xintercept = 490, linetype="dashed") +
  annotate("text", x=495, y=0.04, label=paste("Riesgo:", round(prob*100, 2), "%")) +
  labs(title = "Área de Riesgo Legal (X < 490)", y = "Densidad", x = "Volumen (ml)")
```

------------------------------------------------------------------------

## Ej. 3: Garantía de Producto (Cola Superior) {.scrollable}

**Enunciado:** Un fabricante de bombillas LED afirma que sus luces duran en promedio $\mu=40$ mil horas ($\sigma=2$ mil). Si queremos ofrecer una garantía "Premium" solo para aquellas bombillas que superen las **43 mil horas** (duración excepcional), ¿a qué porcentaje del inventario aplicaría esta etiqueta?

```{r}
#| echo: false
#| fig.height: 3.5
mu <- 40; sigma <- 2; x <- 43
p <- pnorm(x, mu, sigma, lower.tail = FALSE)

# Gráfico
ggplot(data.frame(x = c(34, 46)), aes(x)) +
  stat_function(fun = dnorm, args = list(mean = mu, sd = sigma)) +
  stat_function(fun = dnorm, args = list(mean = mu, sd = sigma),
                xlim = c(43, 46), geom = "area", fill = "blue", alpha = 0.5) +
  geom_vline(xintercept = 43, linetype="dashed") +
  annotate("text", x=38, y=0.1, label=paste("Etiqueta Premium:\n", round(p*100, 2), "%")) +
  labs(title = "Probabilidad de Duración Excepcional (X > 43)", x="Duración (miles de horas)")
```

------------------------------------------------------------------------

## Ej. 4: Análisis de Desempeño (Intervalo) {.scrollable}

**Enunciado:** En un examen de certificación nacional, los puntajes siguen una normal $N(75, 10)$. La universidad considera un desempeño "Estándar" a los puntajes ubicados entre **60 y 80** puntos. ¿Qué proporción de los estudiantes cae en esta categoría intermedia?

```{r}
#| echo: false
#| fig.height: 3.5
mu <- 75; sigma <- 10
p_inter <- pnorm(80, mu, sigma) - pnorm(60, mu, sigma)

# Gráfico
ggplot(data.frame(x = c(45, 105)), aes(x)) +
  stat_function(fun = dnorm, args = list(mean = mu, sd = sigma)) +
  stat_function(fun = dnorm, args = list(mean = mu, sd = sigma),
                xlim = c(60, 80), geom = "area", fill = "purple", alpha = 0.5) +
  annotate("text", x=75, y=0.015, label=paste(round(p_inter*100, 1), "%"), color="white", fontface="bold") +
  labs(title = "Población con Desempeño Estándar (60 < X < 80)", x="Puntaje")
```

------------------------------------------------------------------------

## Ej. 5: Criterio de Admisión (Percentil) {.scrollable}

**Enunciado:** Una sociedad de alto coeficiente intelectual solo acepta miembros que estén en el **Top 5%** de la población. Si el CI poblacional se distribuye $N(100, 15)$, ¿cuál es el puntaje mínimo de corte (cutoff) que debe sacar una persona para ser admitida?

```{r}
#| echo: false
#| fig.height: 3.5
# Top 5% superior = Percentil 95
  nota <- qnorm(0.95, mean = 100, sd = 15)

# Gráfico
ggplot(data.frame(x = c(55, 145)), aes(x)) +
  stat_function(fun = dnorm, args = list(mean = 100, sd = 15)) +
  geom_vline(xintercept = nota, color="red", size=1) +
  geom_area(stat = "function", fun = dnorm, args = list(mean = 100, sd = 15), 
            xlim = c(nota, 145), fill = "red", alpha = 0.3) +
  annotate("text", x=nota+10, y=0.01, label="Top 5%\n(Admitidos)", color="red", size=3) +
  labs(title = paste("Puntaje de Corte:", round(nota, 1)), x="Coeficiente Intelectual (CI)")
```

------------------------------------------------------------------------

## Ej. 6: Comparación de Métricas (Z-Score) {.scrollable}

**Enunciado:** ¿Cómo comparamos peras con manzanas?

\* **Juan** corre un maratón en 200 min (Media histórica=240, SD=20).

\* **María** saca 85 en un examen difícil (Media=70, SD=5). ¿Quién tuvo un desempeño más destacado respecto a su propio grupo?

```{r}
#| echo: false
#| fig.height: 3.5
# Z-Scores:
# Juan (Menor tiempo es mejor, ojo con el signo si fuera ranking, pero en Z puro): (200-240)/20 = -2
# Maria: (85-70)/5 = 3
z_juan <- -2
z_maria <- 3

ggplot(data.frame(x = c(-4, 4)), aes(x)) +
  stat_function(fun = dnorm, args = list(mean = 0, sd = 1)) +
  geom_segment(aes(x=z_juan, xend=z_juan, y=0, yend=dnorm(z_juan)), color="blue", size=1.2) +
  geom_segment(aes(x=z_maria, xend=z_maria, y=0, yend=dnorm(z_maria)), color="red", size=1.2) +
  annotate("text", x=z_juan, y=dnorm(z_juan)+0.05, label=paste("Juan\nZ =", z_juan), color="blue") +
  annotate("text", x=z_maria, y=dnorm(z_maria)+0.05, label=paste("María\nZ =", z_maria), color="red") +
  labs(title = "Comparación en la Escala Estándar (Z)", subtitle = "María está a 3 sigmas (excepcional). Juan está a -2 sigmas (muy rápido).")
```

## Supuestos para Aplicar la Normal {.small}

No todo es una campana. Para usar el modelo $Z$ confiablemente, debemos validar:

1.  **Independencia:** Los datos no deben influenciarse entre sí (ej. el peso de una persona no afecta al de la siguiente).
2.  **Unimodalidad:** Los datos deben agruparse alrededor de un solo pico. (Si hay dos picos, ¡podrían ser dos poblaciones mezcladas!).
3.  **Simetría:** La dispersión a la izquierda y derecha de la media debe ser similar.
4.  **Tamaño de Muestra (**$n > 30$): Si los datos originales NO son normales, necesitamos muestras grandes para invocar el Teorema del Límite Central.

## Precauciones y Trampas

::: {.callout-caution icon="false"}
## ¿Cuándo Aplicar?

Aplicar la Normal donde no corresponde lleva a errores graves:

-   **Colas Grasas (Fat Tails):** En finanzas o desastres naturales, los eventos extremos son más comunes de lo que predice la Normal. El modelo subestima el riesgo de "Cisnes Negros".
-   **Asimetría (Skewness):** Ingresos, precios de casas o tiempos de espera suelen tener colas largas a la derecha. Usar la normal aquí subestima la media real.
-   **Outliers:** La media y la desviación estándar son muy sensibles a valores extremos. Un solo dato erróneo puede inflar $\sigma$ y aplanar la curva artificialmente.
:::

## Visualizando el Error de Modelo

Si asumimos Normalidad en datos asimétricos (ej. Salarios), el modelo (rojo) no encaja con la realidad (azul), calculando mal las probabilidades.

```{r}
#| echo: false
#| fig.height: 4.5
set.seed(123)
# Generamos datos asimétricos (Log-Normal)
datos_reales <- rlnorm(1000, meanlog = 0, sdlog = 0.6)
media_real <- mean(datos_reales)
sd_real <- sd(datos_reales)

ggplot(data.frame(x = datos_reales), aes(x = x)) +
  # La realidad (Histograma + Densidad)
  geom_histogram(aes(y = ..density..), bins = 40, fill = "steelblue", alpha = 0.4) +
  geom_density(aes(color = "Realidad (Asimétrica)"), size = 1.2) +
  
  # El modelo Normal forzado (usando media y SD de los datos)
  stat_function(fun = dnorm, args = list(mean = media_real, sd = sd_real), 
                aes(color = "Modelo Normal (Incorrecto)"), size = 1.2, linetype = "dashed") +
  
  scale_color_manual(values = c("Realidad (Asimétrica)" = "steelblue", "Modelo Normal (Incorrecto)" = "red")) +
  xlim(0, 5) +
  labs(title = "Peligro: Ajustar una Normal a datos sesgados",
       subtitle = "El modelo normal subestima el pico y calcula mal las colas",
       y = "Densidad", x = "Variable", color = "Leyenda") +
  theme(legend.position = "bottom")
```

## El Desafío Matemático

¿Por qué necesitamos tablas o computadoras? ¿No podemos simplemente calcular el área a mano usando una fórmula?

**La respuesta es NO.**

Para hallar el área bajo la curva normal, deberíamos resolver la siguiente integral definida:

$$ P(a < X < b) = \int_{a}^{b} \frac{1}{\sigma\sqrt{2\pi}} e^{-\frac{1}{2}\left(\frac{x-\mu}{\sigma}\right)^2} dx $$

------------------------------------------------------------------------

## La "Integral Imposible" {.small}

El problema es que esta función **no tiene una primitiva elemental**.

-   No existe una fórmula simple $F(x)$ que al derivarla nos de la función normal.
-   No podemos usar las reglas básicas de integración (como $\int x^n dx$).
-   **Solución Antigua:** Matemáticos pasaron años calculando aproximaciones numéricas (Series de Taylor) y las imprimieron en las **Tablas Z** que usaban tus abuelos.
-   **Solución Moderna:** R usa algoritmos de integración numérica instantánea (`pnorm`).

## Gráfico Área Sombreada

```{r}
#| echo: false
#| fig.height: 3
ggplot(data.frame(x = c(-4, 4)), aes(x)) +
  stat_function(fun = dnorm, args = list(mean = 0, sd = 1)) +
  geom_area(stat = "function", fun = dnorm, args = list(mean = 0, sd = 1), 
            xlim = c(-4, 1.5), fill = "gray", alpha = 0.5) +
  annotate("text", x = 0, y = 0.15, label = "?", size = 15, color = "white") +
  annotate("text", x = 2, y = 0.3, label = "Sin fórmula\n cerrada", color = "red") +
  labs(title = "El área sombreada no se puede calcular con lápiz y papel", 
       subtitle = "Requiere métodos numéricos avanzados")
```

## Discreto ($\Sigma$) vs Continuo ($\int$)

La gran diferencia conceptual:

1.  **Discreto (Dados/Binomial):** La probabilidad es la **suma de las alturas** de las barras. Es aritmética simple (contar bloques). $$ P(X \le k) = P(0) + P(1) + ... + P(k) $$

2.  **Continuo (Normal):** No hay barras. La probabilidad es una **superficie lisa**. Debemos "sumar infinitos rectángulos infinitamente delgados" (Integrar).

## Discreto ($\Sigma$) vs Continuo ($\int$) Gráficos

```{r}
#| echo: false
#| fig.height: 5
library(patchwork) # Para unir gráficos

# 1. Gráfico Discreto (Binomial)
df_binom <- data.frame(x = 0:10, prob = dbinom(0:10, size=10, prob=0.5))
p1 <- ggplot(df_binom, aes(x=x, y=prob)) +
  geom_col(fill="lightgray", color="black", width=0.6) +
  geom_col(data=subset(df_binom, x <= 4), aes(x=x, y=prob), fill="#F39C12", color="black", width=0.6) +
  annotate("text", x=2, y=0.25, label="Suma de Bloques\n(Aritmética)", color="#F39C12", fontface="bold") +
  labs(title = "Mundo Discreto (Binomial / Dados)", subtitle = "P(X <= 4) = Suma de las barras naranjas", x="Éxitos", y="Probabilidad")

# 2. Gráfico Continuo (Normal)
p2 <- ggplot(data.frame(x = c(0, 10)), aes(x)) +
  stat_function(fun = dnorm, args = list(mean = 5, sd = 1.58), color="black") +
  stat_function(fun = dnorm, args = list(mean = 5, sd = 1.58), 
                xlim = c(0, 4), geom = "area", fill = "#3498DB", alpha = 0.8) +
  annotate("text", x=2, y=0.25, label="Área bajo la Curva\n(Cálculo Integral)", color="#3498DB", fontface="bold") +
  labs(title = "Mundo Continuo (Normal)", subtitle = "P(X <= 4) = Integral de la función", x="Variable Continua", y="Densidad")

# Unir verticalmente
p1 / p2
```

------------------------------------------------------------------------

## La Función de Densidad (PDF) {.small}

Para variables continuas, no podemos asignar probabilidad a puntos exactos (son infinitos). Usamos una curva matemática suave $f(x)$ para describir la distribución.

**Propiedades Clave:**

1.  **La altura no es probabilidad:** El valor $f(x)$ en el eje Y se llama "densidad".
2.  **Probabilidad = Área:** La probabilidad solo se puede calcular en intervalos. Es la superficie bajo la curva entre dos puntos $a$ y $b$.
3.  **Área Total = 1:** La suma de toda la superficie bajo la curva desde $-\infty$ hasta $+\infty$ es siempre exactamente 1 (el 100% del espacio muestral).

## Gráfico PDF

```{r}

#| echo: false
#| fig.height: 4
# Usamos una normal estándar como ejemplo genérico, pero ocultamos los números para que sea conceptual
ggplot(data.frame(x = c(-3, 3)), aes(x = x)) +
  # La curva completa
  stat_function(fun = dnorm, size = 1.5, color = "#2C3E50") +
  # El área sombreada entre a y b
  stat_function(fun = dnorm, xlim = c(-1, 1.5), geom = "area", fill = "#3498DB", alpha = 0.7) +
  # Líneas verticales para a y b
  geom_vline(xintercept = -1, linetype = "dashed", color = "gray") +
  geom_vline(xintercept = 1.5, linetype = "dashed", color = "gray") +
  # Etiquetas conceptuales
  annotate("text", x = 0.25, y = 0.15, label = "Área = P(a < X < b)", color = "white", fontface = "bold", size = 5) +
  # Personalización de ejes para que sea genérico
  scale_x_continuous(breaks = c(-1, 1.5), labels = c("a", "b")) +
  scale_y_continuous(breaks = NULL) + # Ocultamos números del eje Y
  labs(title = "Concepto Genérico de Densidad f(x)",
       subtitle = "En continuo, P(X=a) es siempre 0. Siempre medimos intervalos.",
       y = "Densidad f(x)", x = "Variable Continua X") +
  theme(panel.grid.major = element_blank(), panel.grid.minor = element_blank())
```
