---
title: "Estadística I"
subtitle: "Guía de Ejercicios: La Distribución Binomial (Clase 13) y la Distribución Normal (Clase1 14)"
date: "2026/02/23"
format: revealjs
lang: es
author: M.Sc. José Miguel Avendaño I.
incremental: false
auto-stretch: false
fig-align: center
execute:
  echo: true
  eval: true
  code-fold: true
  code-summary: "mostrár código"
  fig-align: center
---

## Dist. Binomial

La distribución binomial es un modelo de probabilidad discreta que describe el número de éxitos en una secuencia de $n$ ensayos independientes de Bernoulli, con una probabilidad fija $p$ de ocurrencia del éxito entre los ensayos.

------------------------------------------------------------------------

## Cálculos Manuales (Sin R) {.small}

El objetivo de esta sección es comprender la estructura de la función de probabilidad de la distribución binomial:

$$P(X = k) = \binom{n}{k} p^k (1-p)^{n-k}$$

Donde:

\- $n$ es el número de ensayos.

\- $k$ es el número de éxitos deseados.

\- $p$ es la probabilidad de éxito en un ensayo dado.

\- $\binom{n}{k} = \frac{n!}{k!(n-k)!}$ es el coeficiente binomial.

## Ejercicio 1: Probabilidad Exacta (Riesgo Crediticio)

Un analista de crédito en un banco determina que la probabilidad de que un cliente de cierto segmento incurra en impago (default) en su primer año es del $10\%$ ($p = 0.10$). Si se selecciona una muestra aleatoria de $4$ clientes de este segmento: **¿Cuál es la probabilidad de que exactamente 1 cliente incurra en impago?**

## **Solución Manual** Ejercicio 1**:**

\- $n = 4$

\- $k = 1$

\- $p = 0.10$

$$P(X = 1) = \binom{4}{1} (0.10)^1 (0.90)^3 = 4 \times 0.10 \times 0.729 = 0.2916$$ La probabilidad es del $29.16\%$.

## Ejercicio 2: Probabilidad Acumulada (Lanzamiento de un Producto) {.small}

Una pequeña empresa de software sabe por experiencia que el $20\%$ de los usuarios que descargan la versión de prueba de su programa terminan comprando la licencia ($p = 0.20$). Si hoy $5$ usuarios descargaron la prueba: **¿Cuál es la probabilidad de que máximo 2 usuarios compren la licencia?**

## **Solución Manual** Ejercicio 2**:**

Para hallar $P(X \le 2)$, debemos calcular y sumar las probabilidades individuales de $X = 0$, $X = 1$ y $X = 2$.

-   $P(X = 0) = \binom{5}{0} (0.20)^0 (0.80)^5 = 1 \times 1 \times 0.32768 = 0.32768$
-   $P(X = 1) = \binom{5}{1} (0.20)^1 (0.80)^4 = 5 \times 0.20 \times 0.4096 = 0.4096$
-   $P(X = 2) = \binom{5}{2} (0.20)^2 (0.80)^3 = 10 \times 0.04 \times 0.512 = 0.2048$

$$P(X \le 2) = 0.32768 + 0.4096 + 0.2048 = 0.94208$$

::: notes
*Nota cómo el cálculo manual se vuelve tedioso rápidamente. ¿Qué pasaría si tuviéramos 100 usuarios y quisiéramos saber la probabilidad de que máximo 40 compren la licencia? ¡Tendríamos que calcular y sumar 41 fórmulas distintas! Aquí es donde R se vuelve una herramienta indispensable.*
:::

------------------------------------------------------------------------

## Cálculos con R

En R, contamos con cuatro funciones principales para trabajar con cualquier distribución. Para la binomial, estas son:

\- `dbinom()`: Densidad o probabilidad exacta $P(X = k)$.

\- `pbinom()`: Probabilidad acumulada $P(X \le k)$.

\- `qbinom()`: Cuantiles (el valor de $k$ dada una probabilidad).

\- `rbinom()`: Generación de números aleatorios (simulación).

```{r setup, message=FALSE, warning=FALSE,echo=FALSE}
# Cargamos los paquetes que usaremos para visualización y manipulación
library(ggplot2)
library(dplyr)
```

## Ejercicio 3: Probabilidad Exacta con `dbinom` (Auditoría de Facturas) {.small}

Una empresa de contabilidad sabe que el $5\%$ de las facturas que procesa tienen algún error menor. En una auditoría de rutina, se revisan $50$ facturas. **¿Cuál es la probabilidad de que se encuentren exactamente 4 facturas con errores?**

```{r}
#| echo: true
n <- 50
p <- 0.05
k <- 4

dbinom(x = k, size = n, prob = p)
dbinom(x = 4, size = 50, prob = 0.05)
```

## Ejercicio 4: Probabilidad Acumulada con `pbinom` (Control de Calidad) {.small}

Una fábrica produce microchips, y la tasa histórica de defectos es del $2\%$. Un lote se aprueba si en una muestra de $100$ chips hay 3 o menos defectuos. **¿Cuál es la probabilidad de aprobar un lote?** $P(X \le 3)$

```{r}
#| echo: true
n <- 100
p <- 0.02
k <- 3

pbinom(q = k, size = n, prob = p)

```

## Ejercicio 5: Probabilidad de la Cola Superior (Ventas de Seguros) {.xsmall}

Un agente de seguros tiene una tasa de éxito del $15\%$ al contactar prospectos en frío. Si en una semana contacta a $80$ personas: **¿Cuál es la probabilidad de que logre vender más de 15 pólizas?** $P(X > 15)$

*Nota: `pbinom` calcula* $P(X \le k)$. Para $P(X > k)$, calculamos $1 - P(X \le 15)$ o usamos el argumento `lower.tail = FALSE`.

```{r}
#| echo: true
n <- 80
p <- 0.15
k <- 15

# Método 1
1 - pbinom(q = k, size = n, prob = p)

# Método 2 (Recomendado)
pbinom(q = k, size = n, prob = p, lower.tail = FALSE)
```

## Ejercicio 6: Probabilidad en un Rango (Análisis de Encuestas)

En una encuesta nacional de consumo, se sabe que el $40\%$ de la población prefiere la marca "A". Si tomamos una muestra de $200$ individuos: **¿Cuál es la probabilidad de que entre 70 y 90 personas (ambos inclusive) prefieran la marca "A"?** $P(70 \le X \le 90)$

```{r}
#| echo: true
n <- 200
p <- 0.40

# Calculamos P(X <= 90) y le restamos P(X <= 69) para incluir el 70.
pbinom(90, n, p) - pbinom(69, n, p)

```

## Ejercicio 7: Uso de Cuantiles con `qbinom` (Planificación de Inventario) {.small}

Una tienda de retail vende laptops durante promociones. La probabilidad de que un visitante compre una laptop es del $8\%$. Si se esperan $500$ visitantes en un día, el gerente quiere asegurar suficiente inventario. **¿Cuántas laptops debe tener en stock para satisfacer la demanda con una certeza del** $95\%$?

```{r}
#| echo: true
n <- 500
p <- 0.08
certeza <- 0.95

stock_necesario <- qbinom(p = certeza, size = n, prob = p)
stock_necesario
```

## Ejercicio 8: Simulación con `rbinom` (Proyección de Crecimiento) {.small}

Supongamos que una startup presenta su proyecto a varios fondos de inversión. La probabilidad de que un fondo decida invertir es del $12\%$. La startup presenta a $20$ fondos cada mes. **Simula el número de inversiones conseguidas por mes durante un periodo de 2 años (24 meses).**

```{r}
#| echo: true
meses <- 24
n_fondos <- 20
p_exito <- 0.12

set.seed(123) # Para reproducibilidad
simulacion_inversiones <- rbinom(n = meses, size = n_fondos, prob = p_exito)
simulacion_inversiones

# Media empírica de nuestra simulación
mean(simulacion_inversiones)
```

## Ejercicio 9: Visualización de la Función de Masa de Probabilidad (PMF) {.small}

Visualizar la distribución nos ayuda a entender dónde se concentra la probabilidad. **Genera un gráfico de barras de la distribución binomial para el escenario de la startup (n = 20, p = 0.12).**

```{r}
#| echo: true
n <- 20
p <- 0.12
x <- 0:n
probabilidades <- dbinom(x, size = n, prob = p)

df_binomial <- data.frame(Exitos = x, Probabilidad = probabilidades)
df_binomial

```

## Ejercicio 9: cont.

```{r}
#| echo: true


# Filtramos solo hasta 10 éxitos para ver mejor el gráfico,
# ya que la probabilidad de 11+ es casi nula.
grafico_binomial <- df_binomial %>%
  filter(Exitos <= 10) %>%
  ggplot(aes(x = factor(Exitos), y = Probabilidad)) +
  geom_col(fill = "steelblue", color = "black", alpha = 0.8) +
  geom_text(aes(label = round(Probabilidad, 3)), vjust = -0.5, size = 3.5) +
  labs(title = "Distribución Binomial: Inversiones Conseguidas",
       subtitle = "n = 20 ensayos, p = 0.12",
       x = "Número de Inversiones (Éxitos)",
       y = "Probabilidad") +
  theme_minimal()
```

## Ejercicio 9 Gráfico

```{r}
#| echo: true
grafico_binomial
```

## Ejercicio 10: Valor Esperado y Varianza Teórica vs. Empírica

Para una distribución binomial, sabemos que: - Esperanza matemática: $E(X) = n \cdot p$ - Varianza: $V(X) = n \cdot p \cdot (1-p)$

**Compara estos valores teóricos con los resultados de una simulación a gran escala (10,000 observaciones) para un portafolio de** $150$ acciones donde la probabilidad de que una acción supere el rendimiento del mercado es del $45\%$.

## Ejercicio 10- cont.

```{r}
#| echo: true
n_acciones <- 150
p_superar <- 0.45
n_simulaciones <- 10000

# Cálculos Teóricos
esperanza_teorica <- n_acciones * p_superar
varianza_teorica <- n_acciones * p_superar * (1 - p_superar)

# Simulación Empírica
set.seed(456)
sim_gran_escala <- rbinom(n_simulaciones, size = n_acciones, prob = p_superar)

media_empirica <- mean(sim_gran_escala)
varianza_empirica <- var(sim_gran_escala)

# Resultados
cat("Esperanza Teórica: ", esperanza_teorica, "\n")
cat("Media Empírica: ", media_empirica, "\n\n")
cat("Varianza Teórica: ", varianza_teorica, "\n")
cat("Varianza Empírica: ", varianza_empirica, "\n")
```

## Ejercicio 10 cont.

La Ley de los Grandes Números asegura que las simulaciones en R converjan de manera muy precisa a los parámetros poblacionales teóricos, lo cual es fundamental para el modelaje de riesgos económicos.

## Dist. Normal

La distribución normal es el modelo continuo más importante en estadística. Una variable aleatoria $X$ sigue una distribución normal si su función de densidad de probabilidad forma una curva simétrica en forma de campana, completamente determinada por dos parámetros: su media ($\mu$) y su desviación estándar ($\sigma$). Lo denotamos como $X \sim N(\mu, \sigma^2)$.

En R, utilizamos el sufijo `norm` acompañado de las letras `d`, `p`, `q` y `r` para realizar cálculos de densidad, probabilidad acumulada, cuantiles y simulaciones aleatorias, respectivamente.

------------------------------------------------------------------------

### Ejercicio 11: Probabilidad de un valor inferior con `pnorm` (Gasto del Consumidor) {.small}

Un estudio de mercado indica que el gasto mensual en entretenimiento de los hogares en cierta ciudad se distribuye normalmente con una media de \$150 mensuales y una desviación estándar de \$30. **¿Cuál es la probabilidad de que un hogar seleccionado al azar gaste menos de \$100 al mes en entretenimiento?** $P(X < 100)$

```{r}
mu <- 150
sigma <- 30
x <- 100

pnorm(q = x, mean = mu, sd = sigma)
```

## Ejercicio 11: *Interpretación:*

*Hay aproximadamente un 4.78% de probabilidad de que un hogar gaste menos de \$100 en entretenimiento.*

------------------------------------------------------------------------

## Ejercicio 12: Probabilidad en un intervalo (Salarios en la Industria)

El salario mensual de los analistas financieros junior en un país sigue una distribución normal con una media de \$1200 y una desviación estándar de \$150. **¿Cuál es la probabilidad de que un analista gane entre \$1000 y \$1400 mensuales?** $P(1000 < X < 1400)$

## Ejercicio 12: Códigos

```{r}
mu_salario <- 1200
sigma_salario <- 150
limite_inf <- 1000
limite_sup <- 1400

# Calculamos P(X < 1400) y le restamos P(X < 1000)
prob_intervalo <- pnorm(limite_sup, mu_salario, sigma_salario) - 
                  pnorm(limite_inf, mu_salario, sigma_salario)
prob_intervalo
```

## Ejercicio 12 Interpretación*:* 

*Aproximadamente el 81.76% de los analistas financieros junior tienen un salario dentro de este rango.*

------------------------------------------------------------------------

## Ejercicio 13: Encontrando percentiles con `qnorm` (Garantía de Tiempos de Entrega)

Una empresa de logística promete entregas rápidas. Sabe que el tiempo de entrega de sus paquetes se distribuye normalmente con una media de 45 minutos y una desviación estándar de 8 minutos. La gerencia quiere establecer un tiempo máximo garantizado para su campaña publicitaria de modo que cumplan con el 95% de las entregas. **¿Cuál debe ser ese tiempo garantizado?** (Buscamos el percentil 95).

## Ejercicio 13 códigos

```{r}
mu_tiempo <- 45
sigma_tiempo <- 8
prob_objetivo <- 0.95

tiempo_garantizado <- qnorm(p = prob_objetivo, mean = mu_tiempo, sd = sigma_tiempo)
tiempo_garantizado
```

## Ejercicio 13 Interpretación: 

*Para cumplir con el 95% de los clientes, la empresa debería garantizar la entrega en 58.16 minutos (podría redondearse a 60 minutos por razones de marketing).*

------------------------------------------------------------------------

## Ejercicio 14: Simulación de escenarios con `rnorm` (Rendimiento de Acciones)

Supongamos que el rendimiento diario de una acción en la bolsa de valores sigue una distribución normal con un rendimiento medio del 0.05% (0.0005) y una volatilidad (desviación estándar) del 2% (0.02). **Simula los rendimientos diarios de esta acción para los próximos 100 días de cotización e identifica cuántos días tuvieron un rendimiento negativo.**

## Ejercicio 14 Códigos

```{r}
mu_rend <- 0.0005
sigma_rend <- 0.02
dias <- 100

set.seed(789) # Para que todos los estudiantes obtengan el mismo resultado
simulacion_rendimientos <- rnorm(n = dias, mean = mu_rend, sd = sigma_rend)

# Contar cuántos días el rendimiento fue menor a 0
dias_negativos <- sum(simulacion_rendimientos < 0)

paste("De los 100 días simulados,", dias_negativos, "tuvieron rendimientos negativos.\n")
```

------------------------------------------------------------------------

## Ejercicio 15: Visualización de la Curva Normal con `dnorm` y `ggplot2`

Para entender mejor la distribución del Ejercicio 2 (Salarios), vamos a graficar la curva de densidad normal correspondiente y sombrear el área que representa a los analistas que ganan menos de \$1000.

## Ejercicio 15 Códigos

```{r}
# Creamos un rango de valores para el eje X (Salarios)
# Usualmente graficamos +/- 4 desviaciones estándar desde la media
x_salarios <- seq(1200 - 4*150, 1200 + 4*150, length.out = 1000)

# Calculamos la densidad (eje Y) para cada salario
y_densidad <- dnorm(x_salarios, mean = 1200, sd = 150)

# Creamos un dataframe para ggplot
df_salarios <- data.frame(Salario = x_salarios, Densidad = y_densidad)

df_salarios

```

## Ejercicio 15 Códigos Gráficos {.small}

```{r}
# Gráfico
grafico_normal <- ggplot(df_salarios, aes(x = Salario, y = Densidad)) +
  geom_line(color = "darkblue", size = 1) +
  # Sombreado para X < 1000
  geom_area(data = filter(df_salarios, Salario < 1000), 
            fill = "red", alpha = 0.5) +
  geom_vline(xintercept = 1200, linetype = "dashed", color = "black") +
  labs(title = "Distribución Normal de Salarios",
       subtitle = "Media = $1200, Desviación Estándar = $150",
       x = "Salario Mensual ($)",
       y = "Densidad de Probabilidad") +
  theme_minimal()
```

## Ejercicio 15 Gráfico

```{r}
grafico_normal
```
